ACORDAO-COMPLETO-2467281

ACÓRDÃO 8289/2021 ATA 20/2021 - SEGUNDA CÂMARA

VISTOS, relatados e discutidos estes autos que tratam de Pedido de Reexame interposto pelo Superior Tribunal Militar, por meio do qual se insurge contra o Acórdão 9441/2020-TCU-Segunda Câmara, o qual, entre outras medidas, considerou seu ato de aposentadoria ilegal e negou-lhe registro;
ACORDAM os Ministros do Tribunal de Contas da União, reunidos em Sessão da 2ª Câmara, ante as razões expostas pelo Relator, e com fundamento nos arts. 32, parágrafo único, 33 e 48, da Lei 8.443/1992, em:
9.1. conhecer do Pedido de Reexame e, no mérito, dar-lhe provimento para tornar sem efeito o Acórdão 9441/2020-TCU-Segunda Câmara;
9.2. ordenar a Sefip que avalie a oportunidade de dar início aos procedimentos destinados à revisão de ofício do ato de aposentadoria no interesse de Kátia Regina de Oliveira Santos, incluindo a oitiva da interessada e solicitação de informações que julgar necessárias ao órgão de origem;
9.3. dar ciência desta decisão à recorrente e aos demais interessados.

Pedido de reexame (peça 13) interposto pelo Superior Tribunal Militar contra o Acórdão 9.441/2020TCU2ª Câmara (peça 9) de que foi relator o Ministro Raimundo Carreiro.

Segunda Câmara

Superior Tribunal Militar.

3. Interessados/Responsáveis/Recorrentes:
3.1. Interessada: Kátia Regina de Oliveira Santos (XXX.921.001-XX).
3.2. Recorrente: Superior Tribunal Militar (00.497.560/0001-01).

13.1. Ministros presentes: Bruno Dantas (Presidente), Augusto Nardes, Aroldo Cedraz (Relator) e Raimundo Carreiro.
13.2. Ministro-Substituto presente: Marcos Bemquerer Costa.

ACORDAO-COMPLETO-2544399

Acórdão 1843/2022 - Plenário

AROLDO CEDRAZ

Ministro Raimundo Carreiro.

Adoto como Relatório e transcrevo a seguir a instrução de peça 28, com a qual anuiu o corpo dirigente da Sefip (peça 29) , bem como o Ministério Público junto ao Tribunal (peça 30) :
"INTRODUÇÃO
1.	Trata-se de pedido de reexame (peça 13) interposto pelo Superior Tribunal Militar contra o Acórdão 9441/2020-TCU-Segunda Câmara (peça 9) de que foi relator o Ministro Raimundo Carreiro.
1.1. A deliberação recorrida tem o seguinte teor:
VISTOS, relatados e discutidos estes autos de concessão de aposentadoria em favor de Kátia Regina de Oliveira Santos, expedido pelo Superior Tribunal Militar, com proventos integrais, calculados com base na última remuneração do cargo em que se deu a aposentadoria, com fundamento no art. 3º da Emenda Constitucional 47/2005.
ACORDAM os Ministros do Tribunal de Contas da União, reunidos em Sessão da Segunda Câmara, diante das razões expostas pelo Relator, nos termos dos arts. 71, inciso III, da Constituição Federal, 1º, inciso V, e 39, inciso II, da Lei 8.443/1992, e 260 a 262, do Regimento Interno do Tribunal de Contas da União, em:
9.1 levantar o sobrestamento destes autos, determinado pelo Acórdão 2287/2020-TCU-Segunda Câmara, de minha relatoria;
9.2. julgar ilegal o ato de aposentadoria em favor de Kátia Regina de Oliveira Santos (peça 2) , negando-lhe registro, em virtude da inclusão, nos proventos da interessada, de parcela adicional correspondente à "opção" oriunda do art. 193 da Lei 8.112/1990, benefício não aplicável aos servidores que implementaram o direito a aposentadoria após a publicação da Emenda Constitucional 20/1998 (16/12/1998) ;
9.3 dispensar o ressarcimento das quantias indevidamente recebidas de boa-fé, consoante o Enunciado nº 106 da Súmula de Jurisprudência do TCU;
9.4 determinar ao Superior Tribunal Militar que:
9.4.1 faça cessar, no prazo quinze dias contados da ciência, os pagamentos decorrentes das parcelas ora impugnadas, sob pena de responsabilidade solidária da autoridade administrativa omissa, nos termos do art. 262 do Regimento Interno/TCU;
9.4.2. promova o destaque da (s) parcela (s) de quintos incorporada (s) com amparo em funções comissionadas exercidas entre 8/4/1998 a 4/9/2001 e transforme-a (s) em "Parcela Compensatória", a ser absorvida por quaisquer reajustes futuros, consoante decidido pelo STF no RE 638.115/CE;
9.4.3 emita novo ato de aposentadoria da interessada, livre da irregularidade apontada, disponibilizando-os a este Tribunal, por meio do Sistema e-Pessoal, nos termos e prazos fixados na INTCU 78/2018;
9.4.5 no prazo de trinta dias, contados da ciência, disponibilize a este Tribunal, por meio do Sistema e-Pessoal, comprovante da data em que a interessada tomou conhecimento deste Acórdão, conforme art. 21, inciso I, da IN-TCU 78/2018;
9.4.6 no prazo de trinta dias, contados da ciência, disponibilize a este Tribunal, por meio do Sistema e-Pessoal, comprovante da data em que a interessada tomou conhecimento deste Acórdão, conforme art. 21, inciso I, da IN-TCU 78/2018;
9.5 determinar à Secretaria de Fiscalização de Pessoal (Sefip) que monitore o cumprimento das determinações ora expedidas, representando ao Tribunal, em caso de irregularidades;
9.6 dar ciência deste Acórdão ao órgão responsável pela concessão, informando que o teor integral da deliberação poderá ser obtido no endereço eletrônico www.tcu.gov.br/acordaos.
HISTÓRICO 
2.		O ato de concessão da aposentadoria da Sra. Kátia Regina de Oliveira Santos (peça 2) foi considerado ilegal em razão da inclusão em seus proventos da parcela "opção" oriunda do art. 193 da Lei 8.112/1990, já que após a publicação da Emenda Constitucional 20/1998 (16/12/1998) , passou a ser vedada a concessão de proventos de aposentadoria em valor superior à remuneração da ativa, bem como em razão da concessão da vantagem de quintos/décimos de função comissionada incorporados após 8/4/1998 (Voto à peça 10) .
ADMISSIBILIDADE
3.	Reitera-se o exame de admissibilidade realizado pelo Sar/Serur (peça 16) , que propôs conhecer do recurso e suspender os efeitos dos itens 9.2, 9.4, 9.4.1, 9.4.2 e 9.4.3 do Acórdão 9441/2020-TCU-Segunda Câmara, nos termos do art. 48 da Lei 8.443/1992 c/c artigos 285 e 286, parágrafo único, do Regimento Interno do TCU. O Ministro Aroldo Cedraz conheceu do recurso na forma proposta por esta unidade técnica (peça 19) .
PRELIMINAR DE REGISTRO TÁCITO 
4.	Observa-se que o ato de concessão da aposentadoria da interessada foi disponibilizado ao TCU em 30/6/2015 (peça 2) e foi apreciado e considerado ilegal pela Segunda Câmara na Sessão de 8/9/2020 (peça 9) , ou seja, após o transcurso de cinco anos desde a entrada do ato no Tribunal.
4.1.	De acordo com o decidido no Acórdão 587/2011-TCU-Plenário, relator o Ministro Valmir Campelo, esta Corte vinha adotando o entendimento de que o transcurso de mais de cinco anos desde a entrada do ato de pessoal no TCU, embora não consolidasse situações de ilegalidade, em razão da precariedade dos atos de concessão, de natureza complexa, tornava necessário instaurar o contraditório.
4.2.	A consolidação de atos sujeitos a registro manifestamente ilegais, em razão do transcurso de grande lapso temporal, em respeito ao princípio da segurança jurídica, só era admitida pelo TCU em situações excepcionais, quando caracterizada a irreversibilidade da situação fática do interessado ou quando demonstrado que este ficaria sujeito a prejuízo insuportável, se o ato concessório fosse julgado ilegal (cf., e.g., Acórdão 2251/2014-TCU-Plenário, relator o Ministro Bruno Dantas) .
4.3.	Ocorre que, em 19 de fevereiro de 2020, o Supremo Tribunal Federal, ao julgar o Recurso Extraordinário 636.553/RS, apreciando o Tema 445 de repercussão geral, fixou a seguinte tese:
Em atenção aos princípios da segurança jurídica e da confiança legítima, os Tribunais de Contas estão sujeitos ao prazo de 5 anos para o julgamento da legalidade do ato de concessão inicial de aposentadoria, reforma ou pensão, a contar da chegada do processo à respectiva Corte de Contas.
4.4.	O relator da matéria, Ministro Gilmar Mendes, fundamentou a adoção do prazo de cinco anos por analogia ao prazo previsto no Decreto 20.910/1932, mencionando, ainda, a equivalência desse lapso temporal ao previsto nas Leis 9.873/1999 e 9.784/1999.
4.5.	Dessa forma, a Suprema Corte estabeleceu o prazo de cinco anos para que o Tribunal de Contas aprecie o ato, autorizando ou negando o respectivo registro.
4.6.	A propósito do impacto da decisão do STF exarada no RE 636.553/RS sobre os processos sujeitos a registro no TCU, o Ministro Walton Alencar Rodrigues teceu pertinentes observações, por ocasião do julgamento que culminou no Acórdão 122/2021-TCU-Plenário (TC Processo 013.339/2020-6) . Por oportuno, pede-se licença para transcrevê-las a seguir:
Sem embargo de considerar o mérito da decisão do STF, o anterior entendimento acerca da observância do contraditório e da ampla defesa após o transcurso de cinco anos desde a chegada do processo no TCU restou prejudicado, porquanto, após esse tempo, segundo prelecionou o Relator da matéria no STF, o ato deve ser considerado "registrado tacitamente".
No julgamento dos embargos de declaração, opostos em face dessa decisão, finalizado em 4/12/2020, o E. Relator aduziu que, "passado esse prazo [de cinco anos, contado de forma ininterrupta, a partir da chegada do processo à corte de contas] sem finalização do processo, o ato restará automaticamente estabilizado. Abre-se, a partir daí, a possibilidade de sua revisão, nos termos do art. 54 da Lei 9.873/1999" (grifos meus) .
A expressa menção do relator à possibilidade de revisão do ato considerado tacitamente registrado impõe novas considerações e imediatas providências por parte desta Corte.
Relativamente à área de pessoal da Administração Federal, já tive a oportunidade de fazer inúmeros pronunciamentos acerca do acúmulo dos processos na Sefip, que há pouco tempo passavam em muito de cem mil, ajuntados ao longo dos anos. Grande parte desses processos foram devolvidos aos órgãos de origem para correção de irregularidades e reenvio ao TCU. E os que permaneceram desafiam a capacidade de trabalho do Tribunal.
 (...) 
Por esse motivo conclui-se que, a partir do registro tácito do ato de concessão, é possível a sua revisão, no prazo de 5 anos, com base no aludido artigo da lei de processo administrativo [art. 54 da Lei 9.784/1999].
Esse entendimento é plenamente compatível com o disposto no art. 260, § 2º, do Regimento Interno do TCU, in verbis:
§ 2º O acórdão que considerar legal o ato e determinar o seu registro não faz coisa julgada administrativa e poderá ser revisto de ofício pelo Tribunal, com a oitiva do Ministério Público e do beneficiário do ato, dentro do prazo de cinco anos da apreciação, se verificado que o ato viola a ordem jurídica, ou a qualquer tempo, no caso de comprovada má-fé.
Registro que o E. Relator no STF, ao apreciar os embargos de declaração, expressamente entendeu desnecessária a modulação de efeitos da decisão adotada no RE 636.553/RS, devendo ser aplicada imediatamente, com efeitos ex tunc.
Em síntese, o entendimento adotado pelo Supremo Tribunal Federal, em sede de recurso extraordinário, com repercussão geral reconhecida, deve ser observado por todos os juízes e tribunais, nos termos dos arts. 927, inciso III, e 1.030 do Código de Processo Civil.
Cabe ao TCU, por conseguinte, em atendimento à disposição legal e aos princípios da eficiência, da razoável duração do processo e da isonomia, evoluir, no entendimento e nos procedimentos, para compatibilizar suas decisões com a recente tese da Suprema Corte.
Chamo a atenção que as despesas atinentes a pessoal, como as reformas, aposentadorias e pensões, além de vencimentos, subsídios etc., configuram os maiores gastos da União Federal - maior mesmo que os juros da dívida - sendo inconcebível que servidores públicos federais continuem fazendo letra morta das normas jurídicas e da Constituição em vigor, mantendo o pagamento de verbas a que não fazem jus, segundo plúrimas decisões do TCU e dos órgãos do Poder Judiciário, como é o caso dos autos.
4.7.	Pela leitura do excerto acima, nota-se que o eminente Ministro Walton Alencar Rodrigues, diante das razões expostas pelo relator do RE 636.553/RS, concluiu que após o "registro tácito" do ato de concessão, assim entendido aquele que deu entrada no TCU e que não chegou a ser apreciado pelo Tribunal dentro do prazo de cinco anos, poderá ser objeto de revisão, observando-se o disposto no art. 54 da Lei 9.784/1999, in verbis:
Art. 54. O direito da Administração de anular os atos administrativos de que decorram efeitos favoráveis para os destinatários decai em cinco anos, contados da data em que foram praticados, salvo comprovada má-fé.
4.8.	Neste caso, cabe relembrar, o ato concessório de aposentadoria foi disponibilizado ao TCU em 30/6/2015 e, para usar as palavras do eminente Ministro Gilmar Mendes, "restou automaticamente estabilizado" em 30/6/2020, presumindo-se o seu "registro tácito" nesta última data, de modo que se faz necessário dar provimento ao presente recurso.
4.9.	Tendo em vista o entendimento no sentido de se observar o disposto no art. 54 da Lei 9.784/1999, em conjunto com o disposto no art. 260, § 2º, do Regimento Interno do TCU, para que se proceda à revisão de ofício do ato concessório de aposentadoria objeto deste processo, torna-se necessário o posterior envio dos autos à Sefip, para a realização de tal procedimento, em especial, a oitiva do beneficiário.
CONCLUSÃO
5.	O ato de concessão de aposentadoria sob exame, em razão do decurso do prazo de mais de cinco anos entre a data em que foi disponibilizado ao TCU e aquela em que foi apreciado pelo Tribunal, deve ser considerado "tacitamente registrado", situação que justifica o provimento do recurso, com posterior remessa dos autos à Sefip, para dar início à revisão de ofício, incluindo a oitiva da beneficiária.
PROPOSTA DE ENCAMINHAMENTO
6.	Ante o exposto, submetem-se os autos à consideração superior, propondo-se, com fundamento no art. 48 da Lei 8.443/1992, conhecer do recurso e, no mérito, dar-lhe provimento para:
a) tornar sem efeito o Acórdão 9441/2020-TCU-Segunda Câmara;
b) remeter os autos à Sefip para dar início à revisão de ofício;
c) informar o recorrente e demais interessados do acórdão a ser proferido, destacando que o relatório e o voto que o fundamentam podem ser acessados pelo endereço eletrônico www.tcu.gov.br/acordaos."
É o Relatório.

não há.

Procurador Rodrigo Medeiros de Lima.

APOSENTADORIA. INCORPORAÇÃO DA VANTAGEM "OPÇÃO" APÓS A EMENDA CONSTITUCIONAL 20/1998. ILEGALIDADE E NEGATIVA DE REGISTRO. PEDIDO DE REEXAME. CONHECIMENTO. Transcurso de mais de cinco anos. Incidência da tese fixada por ocasião da apreciação do Tema 445 com repercussão geral (RE 636.553/RS). Presunção de registro tácito do ato. PROVIMENTO. Remessa dos autos à Sefip. COMUNICAÇÕES.

APOSENTADORIA (APOS)

Secretaria de Recursos (Serur); Secretaria de Fiscalização de Integridade de Atos e Pagamentos de Pessoal e de Benefícios Sociais (Sefip).

Cuidam os autos de Pedido de Reexame interposto por Superior Tribunal Militar contra o Acórdão 9441/2020-TCU-Segunda Câmara (peça 9) , Rel. Ministro Raimundo Carreiro, o qual, entre outras medidas, considerou ato de aposentadoria de Kátia Regina de Oliveira Santos ilegal e negou-lhe registro.
A ilegalidade do ato se deu em razão da inclusão em seus proventos da parcela "opção" oriunda do art. 193 da Lei 8.112/1990, já que, após a publicação da Emenda Constitucional 20/1998, passou a ser vedada a concessão de proventos de aposentadoria em valor superior à remuneração da ativa, bem como em razão da concessão da vantagem de quintos/décimos de função comissionada incorporados após 8/4/1998 (Voto à peça 10) .
Preliminarmente, ratifico o exame de admissibilidade despachado por mim nestes autos, uma vez que o recurso apresentado atende aos requisitos pertinentes.
A Secretaria de Recursos, ao analisar a preliminar relativa à decadência quinquenal prevista na Lei 9.784/1999, à luz do entendimento exarado pelo Supremo Tribunal Federal nos autos do RE 636.553/RS, concluiu pelo registro tácito do ato de aposentadoria, dando provimento ao recurso, com a proposta de remessa dos autos à Sefip para dar início à revisão de ofício, tendo em vista o lapso temporal transcorrido desde a chegada dos referidos atos a este Tribunal.
No mérito, acolho as conclusões exaradas pela Secretaria de Recursos, que contam com a anuência do Ministério Público junto do TCU, a as adoto como razões de decidir.
Como aponta a Serur, "o ato concessório de aposentadoria foi disponibilizado ao TCU em 30/6/2015 e, para usar as palavras do eminente Ministro Gilmar Mendes, "restou automaticamente estabilizado" em 30/6/2020, presumindo-se o seu "registro tácito" nesta última data, de modo que se faz necessário dar provimento ao presente recurso."
Tal entendimento está de acordo com o decidido no Acórdão 122/2021-TCU-Plenário, Rel. Walton Alencar Rodrigues, que pacificou a matéria nesta Corte. 
Deve-se, portanto, reconhecer o registro tácito do referido ato ante os efeitos retroativos produzidos pela decisão do Supremo Tribunal Federal nos autos do RE 636.533/RS (Tema 445) , com repercussão geral reconhecida, sem prejuízo de ordenar à Secretaria de Fiscalização de Pessoal que dê início aos procedimentos para a revisão de ofício proposta pela Serur, caso considere oportuno.
	Ante o exposto, incorporo os pareceres da unidade técnica reproduzidos no relatório precedente e endossados pelo Parquet como razão de decidir, entendo que deve ser dado provimento ao Pedido de Reexame e VOTO para que o Tribunal adote a minuta de deliberação que submeto a este Colegiado.
TCU, Sala das Sessões, em 8 de junho de 2021.
AROLDO CEDRAZ 
Relator